臺灣高等法院臺中分院刑事判決　　　　99年度上易字第1394號
上　訴　人　臺灣南投地方法院檢察署檢察官
上　訴　人
即　被　告　林仁卿
選任辯護人　廖志堯律師
上列上訴人因被告妨害名譽案件，不服臺灣南投地方法院九十八
年度審易字第一七五號中華民國九十九年八月三十一日第一審判
決（聲請簡易判決處刑案號：臺灣南投地方法院檢察署九十七年
度偵字第四一四一號），提起上訴，本院判決如下：
    主  文
原判決撤銷。
林仁卿犯散布文字誹謗罪，處拘役肆拾日，如易科罰金，以新台
幣壹仟元折算壹日。
    事  實
一、林仁卿係址設南投縣南投市南崗工業區○○○○路十一號駿
    隆橡膠工業股份有限公司（以下簡稱駿隆橡膠公司）之負責
    人，明知民國（下同）九十五年三月一日南投縣南投市○○
    ○○路九號、十一號廠房失火，並非尚奕電業工程有限公司
    （以下簡稱尚奕電業有限公司）偷工減料所致，竟基於妨害
    尚奕電業有限公司名譽之接續犯意，意圖散布於眾，於九十
    七年三月二十六日，將載有：「本公司前三個廠房發生火災
    ，本公司合理懷疑是因偷工減料，導致電線走火引發火災使
    工廠全毀．．．黑心承包商：尚奕電業有限公司，負責人：
    蔡智惠、趙應標」等文字之文件，接續先後傳真至址設南投
    縣南投市○○○路二十號之志鋼有限公司予施銘芳；傳真至
    位於南投縣南投市○○○路之南崗工業區廠商協進會予理事
    長張耕瑋；傳真至址設南投縣南投市○○路○段七０二號之
    智祥有限公司予石玉明；及傳真至址設南投縣南投市○○○
    路十三號之亙冠企業有限公司予吳啟超；及於九十七年三月
    二十七日，將載有上開文字之文件，以普通件正本寄送予台
    灣電力股份有限公司南投區營業處（副本並送南投縣政府建
    設局、南投縣政府消防局、台灣電力股份有限公司南投區營
    業處南投服務中心），使施銘芳、張耕瑋、石玉明、吳啟超
    及台灣電力股份有限公司南投區營業處等單位於閱讀該文件
    後，產生尚奕電業有限公司施工品質不良導致廠房發生火災
    之聯想，足以減損尚奕電業有限公司之名譽（同時減損蔡智
    惠及趙應標之名譽，惟未據蔡智惠及趙應標告訴）。
二、案經尚奕電業有限公司（代表人蔡智惠）訴由臺灣南投地方
    法院檢察署檢察官偵查後，聲請以簡易判決處刑。
    理  由
壹、證據能力部分：
一、按被告以外之人（包括證人、鑑定人、告訴人、被害人及共
    同被告等）於審判外之陳述雖不符刑事訴訟法第一百五十九
    條之一至之四等四條之規定，而經當事人於審判程序同意作
    為證據，法院審酌該言詞陳述或書面陳述作成時之情況，認
    為適當者，亦得為證據；當事人、代理人或辯護人於法院調
    查證據時，知有刑事訴訟法第一百五十九條第一項不得為證
    據之情形，而未於言詞辯論終結前聲明異議者，視為有前項
    之同意，同法第一百五十九條之五定有明文。立法意旨在傳
    聞證據未經當事人之反對詰問予以核實，原則上先予排除。
    惟若當事人已放棄反對詰問權，於審判程序中表明同意該等
    傳聞證據可作為證據；或於言詞辯論終結前未聲明異議，基
    於尊重當事人對傳聞證據之處分權，及證據資料愈豐富，愈
    有助於真實發見之理念，且強化言詞辯論主義，使訴訟程序
    得以順暢進行，上開傳聞證據亦均具有證據能力。本件證人
    蔡智惠、施銘芳、張耕瑋、石玉明及吳啟超等人於警詢中所
    為陳述，及證人徐明正於九十五年三月二日南投縣政府消防
    局談話筆錄，其性質均屬傳聞證據，且均無符合同法第一百
    五十九條之一至之四等前四條之情形，惟其等所為之上開筆
    錄內容，業經本院審理時予以提示並告以要旨，且各經檢察
    官及被告、被告之選任辯護人等人表示意見。當事人已知上
    述筆錄乃傳聞證據，且均未於言詞辯論終結前對該等筆錄內
    容聲明異議，依上開規定，是其等於警詢中之證言已擬制同
    意其有證據能力，本院審酌上開筆錄作成時，較無人情施壓
    或干擾，亦無不當取供之情形，認為以之作為本案之證據亦
    屬適當，是其等於警詢中之證言自具有證據能力。
二、又卷附之台奕電機技術顧問有限公司（下稱台奕電機公司）
    開立之發票二十八紙（見原審卷第二十頁至二十九頁、三十
    一頁至三十四頁、三十六頁、三十九至四十頁）、尚奕電業
    工程公司開立之發票十紙（見原審卷第二十七頁、三十頁、
    三十五頁至三十七頁、三十八頁）及台奕電機公司用電設備
    定期巡檢報告表（見警卷第八十七頁至一０八頁），均係台
    奕電機公司或尚奕電業工程公司於日常業務上，例行性所為
    之文書，屬於業務上所製作之文書，均非針對本案所製作，
    且無顯有不可信之情況，依刑事訴訟法第一百五十九條之四
    第二款之規定，自具有證據能力。
三、另依消防法施行細則第二十五條規定，火災原因調查報告書
    （九十七年十月六日修正為火災原因調查鑑定書），雖係由
    直轄市、縣（市）消防機關依消防法第二十六條第一項規定
    調查、鑑定火災原因後，所加以製作而移送當地警察機關處
    理之文書，然因係針對具體個案為之，尚非在其例行性之公
    務過程中所製作，不具備例行性之要件，與刑事訴訟法第一
    百五十九條之四第一款所稱之特信性文書要件不符。惟火災
    現場原因之調查鑑定有其急迫性，符合基於檢察一體原則，
    得由該管檢察長對於轄區內特定類型之案件，以事前概括選
    任鑑定人或囑託鑑定機關（團體）之方式，而此種依事前概
    括選任或囑託所為之鑑定書面，性質上與檢察官選任或囑託
    鑑定者無異，應屬傳聞之例外，依刑事訴訟法第二百零六條
    之規定，具有證據能力（參照最高法院九十九年度台上字第
    二七三０號判決），是卷附之南投縣政府消防局火災原因調
    查報告書（見警卷第四十一頁至一七八頁），依上揭規定，
    應具有證據能力。
四、再按現行刑事訴訟法關於「鑑定」之規定，除選任自然人充
    當鑑定人外，另設有囑託機關鑑定制度。依同法第一百九十
    八條、第二百零八條規定，不論鑑定人或鑑定機關、團體，
    固均應由法院、審判長、受命法官或檢察官視具體個案之需
    要而為選任、囑託，並依第二百零六條之規定，提出言詞或
    書面報告，始符合同法第一百五十九條第一項所定得作為證
    據之「法律有規定」之情形。否則所為之鑑定，仍屬傳聞證
    據。查，卷附之臺灣省電機技師公會鑑定報告書（見原審卷
    第五十五頁至一百零三頁），係另案偵查中由臺灣南投地方
    法院檢察署檢察官委託臺灣省電機技師公會針對南投市南崗
    工業區○○○○路十三之一號廠房電機設備有無缺失所進行
    之鑑定，依刑事訴訟法第二百零八條之規定，應具有證據能
    力。
貳、實體部分：
一、訊據被告林仁卿固坦承有於九十七年三月二十六日將載有：
    「本公司前三個廠房發生火災，本公司合理懷疑是因偷工減
    料，導致電線走火引發火災使工廠全毀．．．黑心承包商：
    尚奕電業有限公司，負責人：蔡智惠、趙應標」等文字之文
    件傳真予施銘芳、張耕瑋、石玉明及吳啟超等人，惟矢口否
    認有何誹謗犯行，辯稱：伊位於南投縣南投市○○○○路十
    三之一號廠房（以下稱新廠房），係委託尚奕電業有限公司
    設計施工，惟事後發現新廠房有電壓不穩之情形，經伊請朋
    友即鄭錦坤來看，發現尚奕電業有限公司確有偷工減料之情
    形；又伊位於南投縣南投市○○○○路十一號之廠房（以下
    稱舊廠房），於九十五年三月一日因電線走火引起火災，該
    廠房也是委託尚奕電業有限公司施工維護，因此伊才合理評
    論說懷疑舊廠房失火也是因為尚奕電業有限公司偷工減料所
    致，伊並無誹謗之惡意云云。惟查：
（一）被告於九十七年三月二十六日，將載有：「本公司前三個
      廠房發生火災，本公司合理懷疑是因偷工減料，導致電線
      走火引發火災使工廠全毀．．．黑心承包商：尚奕電業有
      限公司，負責人：蔡智惠、趙應標」等文字（以下稱系爭
      文字）之文件，先後傳真至址設南投縣南投市○○○路二
      十號之志鋼有限公司予施銘芳；傳真至位於南投縣南投市
      ○○○路之南崗工業區廠商協進會予理事長張耕瑋；傳真
      至址設南投縣南投市○○路○段七０二號之智祥有限公司
      予石玉明；及傳真至址設南投縣南投市○○○路十三號之
      亙冠企業有限公司予吳啟超等人乙情，業據被告於原審準
      備程序及審理時坦承不諱（見原審卷第一百六十頁、二百
      六十頁至二百六十一頁），核與證人施銘芳、張耕瑋、石
      玉明及吳啟超於警詢所為之證述相符【見南投縣政府警察
      局南投分局卷（以下稱警卷）第十四頁至二十一頁】，復
      有被告傳真之系爭文字之文件附卷為憑【見臺灣南投地方
      法院檢察署偵查卷（以下稱偵查卷）第七頁至十頁】，並
      有志鋼有限公司、亙冠企業有限公司、智祥有限公司之公
      司及分公司基本資料查詢（明細）三紙在卷可查（見原審
      卷第二百三十頁、二百三十一頁、二百三十一之一頁）；
      被告又於九十七年三月二十七日，將載有：「本公司前三
      個廠房發生火災，本公司合理懷疑是因偷工減料，導致電
      線走火引發火災使工廠全毀．．．黑心承包商：尚奕電業
      有限公司，負責人：蔡智惠、趙應標」等文字之文件，正
      本寄送予台灣電力股份有限公司南投區營業處，副本並送
      南投縣政府建設局、南投縣政府消防局、台灣電力股份有
      限公司南投區營業處南投服務中心等情，亦有台灣電力股
      份有限公司南投區營業處九十九年十一月十九日Ｄ南投字
      第09911002161號函及其附件在卷足憑（見本院卷第六十
      八頁至七十六頁），上開事實，應堪認定。
（二）另被告傳真或寄送載有系爭文字之文件所至之地點，分別
      為志鋼有限公司、南崗工業區廠商協進會、智祥有限公司
      、亙冠企業有限公司；及台灣電力股份有限公司南投區營
      業處南投服務中心、南投縣政府建設局、南投縣政府消防
      局、台灣電力股份有限公司南投區營業處南投服務中心，
      上開被告傳真或寄送文件所至之處所，為公司、廠商協進
      會或公務機關，均為營業場所或公務機關，均為不特定之
      人得出入之場所，並非住家等私人場所，而傳真或寄送文
      件（為普通件，非密件）並無遮掩或封緘之功能，被告對
      其傳真或寄送至上開處所，應認識其傳真之文件將有多數
      人得共見之可能，是被告傳真或寄送至上開地點，實以將
      傳真文件置於多數人或不特定人得共見共聞之情形下，足
      認被告有將載有系爭文字之文件散布於眾之意圖，被告及
      其辯護人辯稱：被告僅係傳真文件予相交好友，請其等公
      評，並無散布於眾之意圖等語，尚不足採。
（三）再者，本案應探究者為：被告傳真文件所指摘之「本公司
      前三個廠房發生火災，本公司合理懷疑是因偷工減料，導
      致電線走火引發火災使工廠全毀．．．黑心承包商：尚奕
      電業有限公司，負責人：蔡智惠、趙應標」之內容是否真
      實：
  １、查被告經營之駿隆橡膠公司舊廠房址設南投縣南投市○○
      ○○路十一號，於九十五年三月一日凌晨四時五十七分發
      生火災，失火原因經調查結果為：據現場燃燒後狀況，研
      判起火處在駿隆橡膠公司廠房粉碎篩選二區平臺上裝原料
      塑膠粒太空包後方編號１粉碎篩選機馬達附近，據現場燃
      燒後狀況，編號粉碎篩選機馬達電源線有熔痕且鐵質覆蓋
      內留有電源銅線熔解痕及由馬達至電源側之電源線均有短
      路痕現象，研判起火原因認係以駿隆橡膠公司廠房粉碎篩
      選二區平臺上裝原料塑膠粒太空包後方編號１粉碎篩選機
      馬達鐵質覆蓋內電源線瞬間短路後，造成電源線一路往電
      源側短路時落下之火花引燃到附近易燃物（如橡膠顆粒原
      料、橡膠彈性地磚等）以致成災之可能性較大等情，此有
      南投縣政府消防局火災原因調查報告書在卷可稽（見警卷
      第四十一頁至一七八頁）；又證人徐明正（之前為台奕電
      業有限公司電業部主任，曾於上開火災發失時前往現場處
      理）於一００年一月二十日本院審理作證時，對上開火災
      失火原因詳為說明，亦認失火原因為，其中一個粉碎篩選
      機馬達鐵質覆蓋內電源線瞬間短路後引發的；並證稱上開
      引發火災之馬達並非伊公司所安裝等語；另證人鄧哲游（
      南投縣消防火災調查科科長）於一００年一月二十日本院
      審理作證時，對上開火災失火原因亦詳為說明，所稱失火
      原因亦與證人徐明正及上開南投縣政府消防局火災原因調
      查報告書所載相同。且被告於原審準備程序及審理時亦不
      爭執該火災原因調查報告書之鑑定結果（見原審卷第一百
      五十九頁、二百五十二頁），足認被告址設南投縣南投市
      南崗工業區○○○○路十一號舊廠房於九十五年三月一日
      失火之原因，應係粉碎篩選機馬達鐵質覆蓋內電源線瞬間
      短路所致無訛。
  ２、又據被告於原審審理時供述：「（問：九十五年三月一日
      發生火災的廠房是否在南投縣南投市南崗工業區○○○○
      路十一號？）南投縣南投市南崗工業區○○○○路九號、
      十一號都有發生火災。當時發生火災時，南投縣南投市南
      崗工業區○○○○路九號是隆采特有限公司、南投縣南投
      市南崗工業區○○○○路十一號是駿隆橡膠公司。」、「
      （問：九十五年三月一日發生火災廠房內的粉碎篩選機是
      那家公司的？）粉碎篩選機是駿隆橡膠公司的。」、「（
      問：九十五年三月一日發生火災的粉碎篩選機是否向尚奕
      電業有限公司、台奕電機有限公司、蔡智惠或趙應標購買
      的？）粉碎篩選機不是向尚奕電業有限公司、台奕電機有
      限公司、蔡智惠或趙應標買的，機器買來之後，我們將粉
      碎篩選機定位以後才請尚奕電業有限公司來裝設電線、水
      管。」等語（見原審卷第二百六十二頁），是依被告上開
      供述，粉碎篩選機係駿隆橡膠公司向他人購買後，由駿隆
      橡膠公司將機器定位，該粉碎篩選機並非向尚奕電業有限
      公司或台奕電機公司購買，則起火原因既係粉碎篩選機馬
      達鐵質覆蓋內電源線瞬間短路所致，自與尚奕電業有限公
      司或台奕電機公司無涉，則被告所指摘之系爭文字內容尚
      非真實。
（四）被告所為不符合刑法第三百十條第三項前段有關誹謗罪規
      定不罰要件之說明：
  １、按大法官會議釋字第五百零九號解釋：「按言論自由為人
      民之基本權利，憲法第十一條有明文保障，國家應給予最
      大限度之維護，俾其實現自我、溝通意見、追求真理及監
      督各種政治或社會活動之功能得以發揮。惟為兼顧對個人
      名譽、隱私及公共利益之保護，法律尚非不得對言論自由
      依其傳播方式為合理之限制。刑法第三百十條第一項及第
      二項誹謗罪即係保護個人法益而設，為防止妨礙他人之自
      由權利所必要，符合憲法第二十三條規定之意旨。至刑法
      同條第三項前段以對誹謗之事，能證明其為真實者不罰，
      係針對言論內容與事實相符者之保障，並藉以限定刑罰權
      之範圍，非謂指摘或傳述誹謗事項之行為人，必須自行證
      明其言論內容確屬真實，始能免於刑責。惟行為人雖不能
      證明言論內容為真實，『但依其所提證據資料，認為行為
      人有相當理由確信其為真實者』，即不能以誹謗罪之刑責
      相繩，亦不得以此項規定而免除檢察官或自訴人於訴訟程
      序中，依法應負行為人故意毀損他人名譽之舉證責任，或
      法院發現其為真實之義務。就此而言，刑法第三百十條第
      三項與憲法保障言論自由之旨趣並無牴觸」。可知，行為
      人就其發表非涉及私德而與公共利益有關之言論所憑之證
      據資料，至少應有相當理由確信其為真實，即主觀上應有
      確信「所指摘或傳述之事為真實」之認識，倘行為人主觀
      上無對其「所指摘或傳述之事為不實」之認識，即不成立
      誹謗罪。惟若無相當理由確信為真實，僅憑一己之見逕予
      杜撰、揣測、誇大，甚或以情緒化之謾罵字眼，在公共場
      合為不實之陳述，達於誹謗他人名譽之程度，即非不得以
      誹謗罪相繩。此與美國於憲法上所發展出的「實質惡意原
      則（或稱真正惡意原則，actual malice）」，大致相當
      。而所謂「真正惡意原則」係指發表言論者於發表言論時
      明知所言非真實，或因過於輕率疏忽而未探究所言是否為
      真實，則此種不實內容之言論即須受法律制裁。準此，是
      否成立誹謗罪，首須探究者即為行為人主觀上究有無相當
      理由確信其所指摘之事為真實之誹謗故意。因此，本案被
      告所指摘之內容雖非屬真實，然依上開大法官會議解釋之
      意旨，依被告所提之證據資料，是否可以認為被告有相當
      理由確信其為真實，仍有究明之必要。
  ２、被告固辯稱：因九十七年間，伊位於南投縣南投市南崗工
      業區○○○○路十三之一號新廠房，委託尚奕電業有限公
      司設計施作水電工程後，發現有電壓不穩之情形，經伊委
      託從事水電工作之友人前往檢查，發現尚奕電業有限公司
      有嚴重偷工減料之情形，伊有相當理由合理懷疑九十五年
      三月一日廠房發生火災，亦係因尚奕電業有限公司偷工減
      料所致云云。惟查：（１）據證人蔡智惠（即尚奕電業有
      限公司負責人）於警詢時證稱：被告位於南崗工業區○○
      ○○路十一號舊廠房之水電設施，並非由尚奕電業有限公
      司設計、施作等語（見警卷第四頁反面）；證人徐明正於
      九十五年三月二日南投縣政府消防局詢問火災發生原因時
      亦證稱：伊為台奕電機公司電務部主任，台奕電機公司與
      駿隆橡膠公司及隆采特公司訂有契約，每個月由台奕電機
      公司派員前往檢查及維修上開兩家公司之用電設備等語（
      見警卷第六十三頁）。復有台奕電機技術顧問有限公司用
      電設備定期巡檢報告表附卷可查（見警卷第八十七頁至一
      ０八頁），是依上開證人之證詞，被告址設南投縣南投市
      南崗工業區○○○○路十一號駿隆橡膠公司舊廠房之水電
      設施，並非委由尚奕電業有限公司所設計施作。（２）又
      證人林忠興固於原審時證述：伊為久上工程行負責人，於
      八十八年間負責興建南投縣南投市○○○○路九號、十一
      號、十三號、十三之一號廠房，上開廠房之水電工程係由
      台奕電機公司承包施作等語（見原審卷第二三七頁），惟
      證人林忠興於原審時亦證稱：上開廠房之水電工程並非伊
      發包簽約，係業主即被告自行發包，被告與何人簽訂水電
      工程契約伊不知情，被告只有告訴伊水電工程係發包給趙
      應標，因為趙應標是台奕電機公司負責人，施作水電工程
      的人也是台奕電機公司的員工，伊才認為被告係將水電工
      程發包予台奕電機公司等語（見原審卷第二三八頁），是
      依證人林忠興之證述，其對於八十八年間，興建駿隆橡膠
      公司廠房之初，被告究係與何人簽約施作水電工程，並不
      知情，尚難僅憑到場施作員工係台奕電機有限公司員工，
      而遽認駿隆橡膠公司廠房於興建之初係由尚奕電業有限公
      司承包施作。再者，被告於原審審理中所提出之發票，分
      別為台奕電機公司於八十六年三月二十五日至九十二年十
      二月二十五日間開立之發票共二十八紙（見原審卷第二十
      頁至二十九頁、三十一頁至三十四頁、三十六頁、三十九
      頁至四十頁），及尚奕電業有限公司分別於八十七年七月
      二十八日、八十八年五月二十四日、八十八年八月七日、
      八十九年三月二十四日、八十九年一月二十七日、八十九
      年十月十六日、八十九年一月六日、九十年三月一日、九
      十一年十二月、九十二年十月、九十二年二月十八日開立
      之發票共十紙（見原審卷第二十七頁、三十頁、三十五頁
      至三十七頁、三十八頁），依上開發票內容觀之，其發票
      名目均為電氣修配費、電氣檢驗費或消防修繕費、改善用
      電工程等名目，且發票金額大致係在新臺幣（下同）十萬
      元以下，依其記載之項目及金額應均非承包駿隆橡膠公司
      建廠水電工程所開立之發票，是上開發票僅足以證明台奕
      電機公司及尚奕電業有限公司有負責駿隆橡膠公司之水電
      維修及局部水電工程，尚不足以證明駿隆橡膠公司於八十
      八年間建廠之初之水電工程即係由尚奕電業有限公司所施
      作。（３）再證人王福禎（台奕電機公司前員工）於本院
      審理時證稱：伊係於八十年七月至八十五年間在台奕電機
      公司工作，在該期間內，公司有派伊至南崗工業區○○○
      ○路十一號之駿隆橡膠公司工作，伊是負責配電及維修方
      面；七十五年開始，伊不知道駿隆橡膠公司之水電工程是
      否亦由台奕電機公司所施作；伊不知道駿隆橡膠公司的粉
      碎篩選機馬達是不是伊公司去安置的等語，是其證詞，亦
      不足以證明駿隆橡膠公司於八十八年間建廠之初之水電工
      程即係由尚奕電業有限公司所施作。則被告所辯：駿隆橡
      膠公司之水電工程係由尚奕電業有限公司承包施作云云，
      尚難採憑。（４）又被告前於九十五年間，因上開失火事
      故，經臺灣南投地方法院認定，係被告疏未注意廠房用電
      安全，致電源線絕緣塑膠老化短路引燃起火所致，而認被
      告犯刑法第一百七十二條第二項之失火燒燬現有人所在之
      建築物罪，經該法院以九十五年度投刑簡字第三三四號簡
      易判決判處拘役五十日確定，此有該院上開簡易判決書在
      卷可按（見警卷第二十九頁至三十頁）；又被告於原審審
      理中，對於南投縣政府消防局九十五年三月一日火災原因
      調查報告書、火災現場勘查紀錄及原因研判等文件亦未爭
      執（見原審卷第二百五十二頁），堪認被告明知九十五年
      三月一日其舊廠房失火原因，係因該廠房內之粉碎篩選機
      馬達內部線路異常短路瞬間起火所致，與尚奕電業有限公
      司或台奕電機公司無涉。（４）另證人鄭錦坤於原審審理
      時證稱：伊從事水電工作約三十年餘，於九十七年農曆過
      年前，因被告位於南投縣南投市南崗工業區○○○○路十
      三之一號廠房有電壓不穩之情形，伊有受被告之託前往上
      址幫被告檢查水電設施，伊檢視水電設施部分僅針對南投
      市南崗工業區○○○○路十三之一號一、二樓廠房，三樓
      為被告住處，伊只有簡單看一下三樓，伊有告訴被告上址
      廠房之水電設施確實有缺失，被告有整理一個書面，要伊
      確認上址廠房之水電規格，伊有與被告一一到現場去核對
      上址一、二樓水電設施之缺失等語（見原審卷第二百四十
      一頁），足認被告僅針對南投縣南投市南崗工業區○○○
      ○路十三之一號新廠房之水電設施是否有缺失部分，詢問
      過證人鄭錦坤。證人鄭錦坤復於原審審理時證稱：伊係於
      九十七年間，因承包被告公司廠房水電工程而認識被告，
      九十五年間伊沒有去過南投縣南投市南崗工業區○○○○
      路九號、十一號、十三號、十三之一號，九十五年三月一
      日前，伊也沒有去過南投縣南投市南崗工業區○○○○路
      十一號廠房等語（見原審卷第二百四十二頁、二百四十五
      頁），足認被告就有關九十五年間南投縣南投市南崗工業
      區○○○○路十一號駿隆橡膠公司舊廠房之水電設施是否
      有缺失一事，並未向證人鄭錦坤或其他人查證。況且，縱
      認尚奕電業有限公司對於址設南投縣南市南崗工業區○○
      ○○路十三之一號之新廠房之水電工程設計施作有施工品
      質不良之情形，亦與九十五年間址設南投縣南投市南崗工
      業區○○○○路十一號之舊廠房失火一事無涉。
  ３、是依上開情節以觀，被告明知其址設南投縣南投市南崗工
      業區○○○○路十一號之駿隆橡膠公司於八十八年間建廠
      之初，並非委由尚奕電業有限公司設計或施作水電工程，
      且該廠房於九十五年三月一日發生火災，係因粉碎篩選機
      馬達內部電線短路所致，該粉碎篩選機亦非向尚奕電業有
      限公司所購買，亦非尚奕電業有限公司所設置，該廠房於
      九十五年三月一日發生火災之原因應與尚奕電業有限公司
      無涉，且被告未經任何查證，於系爭文件中載明：「本公
      司前三個廠房發生火災，本公司合理懷疑是因偷工減料，
      導致電線走火引發火災使工廠全毀．．．黑心承包商：尚
      奕電業有限公司，負責人：蔡智惠、趙應標」等足以毀損
      尚奕電業有限公司名譽之文字；且縱認尚奕電業有限公司
      於九十七年間施作被告之南投縣南投市南崗工業區○○○
      ○路十三之一號新廠房時，有施工品質不良之事實，亦與
      二年前（九十五年）被告之南投縣南投市南崗工業區○○
      ○○路十一號舊廠房失火一事無涉（蓋施工品質不良不必
      然會造成失火，況新廠房之情況更無法推斷出舊廠房失火
      之原因）。被告辯稱其係因新廠房水電工程有遭尚奕電業
      有限偷工減料之實，而合理懷疑舊廠房失火亦係尚奕電業
      公司偷工減料所致云云，顯非可採，尚難據此認定被告有
      相當理由確信其所指摘之事實為真實。被告所為顯不符合
      刑法第三百十條第三項前段有關誹謗罪規定之不罰要件。
      是以，被告猶於九十七年三月二十六日傳真、九十七年三
      月二十七日寄送散布上開不實文字予施銘芳、石玉明、張
      耕瑋、吳啟超及台灣電力股份有限公司南投區營業處等人
      或單位，其主觀上具有誹謗故意無訛。
（五）被告所為亦不符合刑法第三百十一條第三款有關誹謗罪免
      責條件（不罰）之規定：
  １、按，以善意發表言論，而有下列情形之一者，不罰：三、
      對於可受公評之事，而為適當之評論者，刑法第三百十一
      條第三款定有明文。該條之立法理由為「保護名譽，應有
      相當之限制，否則箝束言論，足為社會之害，故以善意發
      表言論，而有本條所列之情形者，不問事之真偽，概不處
      罰。本條酌採多數國立法例，規定本條，庶於保護名譽與
      言論自由兩者折衷，以求適當。」，是該條規定係法律就
      誹謗罪所設之阻卻違法事由。惟稱「善意」者，係指非出
      於惡意而發表言論，行為人應係針對有關公益之事發表言
      論，而非以損害他人名譽為唯一目的；又稱「可受公評之
      事」，係指依其事件性質與影響，應受公眾之評論評斷或
      批評者而言，至於是否屬可受公評之事，其標準如何，則
      應就具體之事件，以客觀之態度，社會公眾之認知及地方
      習俗等資為審認，一般而言，凡涉及國家社會或多數人大
      眾之利益者，皆屬之；稱「適當之評論」，即其評論不偏
      激而中肯，未逾越必要範圍之程度者而言，至其標準仍應
      就社會一般之通念，以客觀之標準決定之。
  ２、被告明知於九十五年三月一日，其位於南投縣南投市南崗
      工業區○○○○路十一號之駿隆橡膠公司舊廠房失火並非
      尚奕電業有限公司偷工減料所致，且事後未經任何查證，
      仍於九十七年三月二十六日傳真載有系爭文字之文件予施
      銘芳、石玉明、張耕瑋及吳啟超等人，尚難認其符合「善
      意」發表言論之要件。
  ３、又被告於傳真文件中所指「本公司前三個廠房發生火災，
      本公司合理懷疑是因偷工減料，導致電線走火引發火災使
      工廠全毀．．．」，既非屬事實，業如前述，則被告基於
      此不實言論，於文末又加載「黑心承包商：尚奕電業有限
      公司，負責人：蔡智惠、趙應標」等文字之意見表達，依
      該文義觀之，客觀上顯足以使一般人對於尚奕電業有限公
      司之施工品質產生質疑與不信任，而有毀損及貶低尚奕電
      業公司在社會生活上一般人對其之評價及形象，被告顯係
      以損害尚奕電業有限公司之名譽為目的而為上開言論，自
      非屬善意發表之言論，且其評價尚奕電業有限公司為黑心
      承包商，此等文句顯已逾越表達意見之必要程度，自非屬
      「適當之評論」，故難依刑法第三百十一條第三款規定免
      除其誹謗罪責。辯護人為被告辯稱：其於傳真文件中所載
      之內容均為被告個人意見，應屬合理評論範圍等語，並非
      可採。
（六）至被告之選任辯護人於原審時為被告辯稱：被告傳真文件
      中，僅載明：「本公司前三個廠房發生火災，本公司合理
      懷疑是因偷工減料，導致電線走火引發火災使工廠全毀」
      等文字，並未指摘係何人偷工減料，並無誹謗尚奕電業有
      限公司名譽等語。惟查，依被告傳真文件內容觀之，該文
      件前三頁均在指摘尚奕電業有限公司所負責施設之南投縣
      南投市南崗工業區○○○○路十三之一號（新）廠房有何
      施設水電工程之缺失，第三頁文末第七、點補充說明中第
      五點謂：「綜合以上所述，尚奕電業有限公司承包水電工
      程，有偷工減料之實，本公司前三個廠房發生火災，本公
      司合理懷疑是因偷工減料，導致電線走火引發火災使工廠
      全毀．．．黑心承包商：尚奕電業有限公司，負責人：蔡
      智惠、趙應標。」等語，綜觀該段文字全文，一般人均可
      合理知悉被告所指前三個廠房發生火災，被告所合理懷疑
      者，為尚奕電業有限公司偷工減料，導致電線走火引發火
      災，且文末亦載有「黑心承包商：尚奕電業有限公司」等
      文字，益徵被告所指偷工減料者即為尚奕電業有限公司，
      是依該段文義，被告確有指摘前三個廠房發生火災，係因
      尚奕電業有限公司偷工減料導致電線走火所致，辯護人為
      被告所辯，尚非可採。
（七）綜上所述，被告於上開傳真或寄送文件上所指述之：「本
      公司前三個廠房發生火災，本公司合理懷疑是因偷工減料
      ，導致電線走火引發火災使工廠全毀．．．黑心承包商：
      尚奕電業有限公司，負責人：蔡智惠、趙應標」等文字之
      內容與事實不符，且其所為之評論已足以毀損尚奕電業有
      限公司名譽，並以傳真方式散布系爭文字予施銘芳、石玉
      明、張耕瑋、吳啟超等人之公司或廠商協進會或以寄送方
      式散布系爭文字予台灣電力股份有限公司南投區營業處、
      南投縣政府建設局、南投縣政府消防局、台灣電力股份有
      限公司南投區營業處南投服務中心等有不特定人或多數人
      在場之場所，被告具有誹謗尚奕電業有限公司之犯意及散
      布於眾之意圖甚明。被告上開所辯，均不足採，本案事證
      明確，被告犯上開誹謗犯行，堪以認定，應予依法論科。
四、核被告林仁卿所為，係犯刑法第三百十條第二項之散布文字
    之加重誹謗罪。又所謂「接續犯」依最高法院八十六年臺上
    字第三二九五號判例，係指數行為於同時同地或密切接近之
    時地實施，侵害同一之法益，各行為之獨立性極為薄弱，依
    一般社會健全觀念，在時間差距上，難以強行分開，在刑法
    評價上，以視為數個舉動之接續施行，合為包括之一行為予
    以評價，較為合理，方屬接續犯之範疇，足見「接續犯」之
    成立，係以時、空密接性為前提要件，即透過對於同一法益
    之同種類侵害行為繼續不間斷之實行，業已稀釋個別行為之
    獨立性，致使刑法評價時將之視為單一、整體之犯罪行為，
    以符合社會一般人對於行為概念之認知，並與行為人之犯罪
    目的相互結合；亦即倘某項犯罪，係由行為人以單一行為接
    續進行，縱令在犯罪完畢以前，其各個舉動已與該罪之構成
    要件相符，但在行為人主觀上，各個舉動不過為其犯罪行為
    之一部分，在刑法評價上，亦以視為數個舉動之接續施行，
    合為包括之一行為予以評價，較為合理，則屬接續犯，為包
    括的一罪（最高法院九十六年度臺上字第二三七九號判決意
    旨參照）。經查，本件被告於九十七年三月二十六日，先後
    傳真載有系爭誹謗文字之文件予施銘芳、石玉明、張耕瑋及
    吳啟超等人，及於九十七年三月二十七日，寄送載有系爭誹
    謗文字之文件予台灣電力股份有限公司南投區營業處（正本
    ）、南投縣政府建設局、南投縣政府消防局、台灣電力股份
    有限公司南投區營業處南投服務中心（後三者為副本）之行
    為，係意圖散布於眾，基於同一誹謗犯意，在同地施行，時
    間密接，均侵害同一法益，於一般社會健全觀念上，在時間
    差距上難以強行分開，在刑法評價上，應視為數個舉動之接
    續施行，較為合理，自屬接續犯，應僅成立一罪。檢察官雖
    僅就被告於九十七年三月二十六日，傳真載有系爭誹謗文字
    之文件予施銘芳、石玉明、張耕瑋及吳啟超等人部分之犯行
    起訴，然被告於九十七年三月二十七日，寄送載有系爭誹謗
    文字之文件予台灣電力股份有限公司南投區營業處、南投縣
    政府建設局、南投縣政府消防局、台灣電力股份有限公司南
    投區營業處南投服務中心之犯行，既與起訴部分有接續犯之
    實質上一罪關係，本院自應一併審理，併予敘明。爰審酌被
    告對尚奕電業有限公司之誹謗行為，對該公司之名譽造成嚴
    重損害，及犯後否認犯行，且迄今尚未與尚奕電業工程公司
    達成和解及被告犯罪之動機、目的、手段等一切情狀，量處
    拘役四十日，並諭知易科罰金之折算標準，以資懲儆。
五、原審以被告罪證明確予以論罪科刑，固非無見，惟查：本件
    於本院審理時，本院依職權函查結果，被告除於九十七年三
    月二十六日，傳真載有系爭誹謗文字之文件予施銘芳、石玉
    明、張耕瑋及吳啟超等人之加重誹謗行為外，復於九十七年
    三月二十七日，寄送載有系爭誹謗文字之文件予台灣電力股
    份有限公司南投區營業處、南投縣政府建設局、南投縣政府
    消防局、台灣電力股份有限公司南投區營業處南投服務中心
    之加重誹謗行為，而二者具有接續犯之實質上一罪關係，原
    審判決就後一部分未及審酌，尚有未洽。本件檢察官上訴主
    張原審量刑過輕【按，刑罰之量定，屬法院自由裁量之職權
    行使，應審酌刑法第五十七條所列各款事由及一切情狀，為
    酌量輕重之標準，並非漫無限制；量刑輕重係屬事實審法院
    得依職權自由裁量之事項，苟已斟酌刑法第五十七條各款所
    列情狀而未逾越法定刑度，不得遽指為違法；且在同一犯罪
    事實與情節，如別無其他加重或減輕之原因，下級審量定之
    刑，亦無過重或失輕之不當情形，則上級審法院對下級審法
    院之職權行使，原則上應予尊重（最高法院七十二年臺上字
    第六六九六號、七十五年臺上字第七０三三號判例及八十五
    年度臺上字第二四四六號判決意旨參照）。原審判決理由已
    記載審酌上開情節，就被告上開犯行，量處拘役三十日，應
    已注意適用刑法第五十七條之規定，所處之刑亦符合「罰當
    其罪」之原則，並無輕重失衡之情形，依上開最高法院之判
    例、判決意旨，不得遽指為違法】；及被告以否認犯罪為由
    提起上訴，雖均無可採，均無理由，惟原審判決既有上開疏
    誤之處，仍應由本院將原審判決予以撤銷，另為如主文第二
    項所示之判決，並諭知易科罰金之折算標準。
六、不另為無罪諭知部分：
（一）公訴意旨另略以：被告林仁卿係址設南投縣南投市南崗工
      業區○○○○路十一號「駿隆橡膠工業股份有限公司」負
      責人，竟基於誹謗他人名譽之犯意，意圖散布於眾，自九
      十七年三月二十六日起，接續以記載有：「本公司水電工
      程委由尚奕電業有限公司設計、施工，擔任電機顧問達五
      廠之多。完工時本公司均以100%信任之心，未執行驗收即
      付清工程款。95.3.1本公司三個廠房因電線走火，廠房付
      之一炬。」；「三個廠房發生火災，本公司合理懷疑是因
      偷工減料，導致電線走火引發火災使工廠全毀．．．黑心
      承包商：尚奕電業有限公司，負責人：蔡智惠、趙應標」
      【後面該段文字已予論罪科刑，詳如前述】等文字，以傳
      真或郵寄方式向施銘芳、石玉明、張耕瑋及吳啟超等四人
      以外之南崗工業區內不特定之廠商散發該書面資料，足以
      毀損尚奕電業工程公司之名譽，因認被告就此部分亦涉犯
      刑法第三百十條第二項加重誹謗罪嫌等語。
（二）按犯罪事實應依證據認定之，無證據不得認定犯罪事實；
      又不能證明被告犯罪者，應諭知無罪之判決，刑事訴訟法
      第一百五十四條第二項、第三百零一條第一項分別定有明
      文。次按告訴人之告訴，係以使被告受刑事訴追為目的，
      是其陳述是否與事實相符，仍應調查其他證據以資審認；
      且認定不利於被告之事實，須依積極證據，苟積極證據不
      足為不利於被告事實之認定時，即應為有利於被告事實之
      認定，更不必有何有利之證據；再者，認定犯罪事實所憑
      藉之證據，無論為直接證據或間接證據，其為訴訟上之證
      明時，均須達於一般之人不至有所懷疑，而得確信其為真
      實之程度，始得據為有罪之認定，倘未達此程度，而有合
      理性之懷疑存在時，即無從遽為有罪之確信（參照最高法
      院三十年上字第八一六號、五十二年台上字第一三００號
      、七十六年台上字第四九八六號等判例意旨）。另刑事訴
      訟法第一百六十一條已於九十一年二月八日修正公佈，其
      第一項規定：檢察官就被告犯罪事實，應負舉證責任，並
      指出證明之方法。因此，檢察官對於起訴之犯罪事實，應
      負提出證據及說服之實質舉證責任。倘其所提出之證據，
      不足為被告有罪之積極證明，或其指出證明之方法，無從
      說服法院以形成被告有罪之心證，基於無罪推定之原則，
      自應為被告無罪判決之諭知，亦有最高法院九十二年度台
      上字第一二八號判例意旨可資參照。
（三）檢察官認被告此部分亦涉犯加重誹謗犯行，無非係以證人
      施銘芳、張耕瑋、石玉明、吳啟超之證述及南投縣政府消
      防局九十五年三月八日火災原因調查報告書為其依據。惟
      查：
  １、訊據被告堅決否認有檢察官此部分所指傳真上開文件予施
      銘芳、石玉明、張耕瑋及吳啟超等四人以外之人，辯稱：
      伊僅有傳真載有上開文字內容之文件予其好友施銘芳、石
      玉明、張耕瑋及吳啟超等四人，此外，並無傳真或郵寄該
      份文件予工業區內其他廠商等語。
  ２、被告有於九十七年三月二十六日傳真上開文件至志鋼有限
      公司給施銘芳、傳真至南崗工業區廠商協進會給理事長張
      耕瑋、傳真至智祥有限公司給石玉明及傳真至亙冠企業有
      限公司給吳啟超等情，業據被告於原審準備程序及審理中
      坦承不諱（見原審卷第一百六十頁、第二百六十頁至二百
      六十一頁），核與證人施銘芳、張耕瑋、石玉明及吳啟超
      於警詢所為之證述相符（見警卷第十四頁至二十一頁），
      並有告訴人尚奕電業工程公司負責人蔡智惠提供之系爭文
      件（共四頁）附卷可稽（見偵查卷第七頁至十頁），此部
      分之事實，固堪予認定。惟據證人施銘芳、石玉明、張耕
      瑋及吳啟超於警詢中所為之陳述，僅足以證明被告有傳真
      上開文件予上開四人，而證人蔡智惠於警詢中係泛稱被告
      有散布上開文件予工業區廠商，並未明確指出被告係傳真
      或郵寄上開文件予何人，是依檢察官所為之舉證及卷內證
      據資料，均不足以證明被告有傳真或郵寄上開文件予施銘
      芳、石玉明、張耕瑋及吳啟超等四人以外之南崗工業區廠
      商【除上開業據本院一併審理之台灣電力股份有限公司南
      投區營業處等單位部分】，自不能僅以證人蔡智惠泛稱被
      告有傳真或以郵寄方式予施銘芳、石玉明、張耕瑋及吳啟
      超等四人以外之南崗工業區其他廠商，而遽為被告不利之
      認定。
  ３、另上開文件所載之：「本公司水電工程委由尚奕電業工程
      有限公司設計、施工，擔任電機顧問達五廠之多。完工時
      本公司均以100%信任之心，未執行驗收即付清工程款。」
      該部分內容觀之，被告所陳述者僅為被告所經營之駿隆橡
      膠公司之水電工程係委由尚奕電業有限公司設計、施工及
      擔任電機顧問，相關工程費用，被告於未驗收之際，即付
      清工程款一事，被告上開文字所表達之文義，係屬中性單
      純事實陳述，並無謾罵或指摘尚奕電業公司之用語，依社
      會通常觀念，該等文義應不生詆毀或毀損尚奕電業有限公
      司名譽之結果，是此部分之文字記載尚與刑法誹謗罪之構
      成要件有間。
  ４、又被告經營之駿隆橡膠公司舊廠房址設南投縣南投市○○
      ○○路十一號，於九十五年三月一日凌晨四時五十七分發
      生火災，失火原因經調查結果為：據現場燃燒後狀況，研
      判起火處在駿隆橡膠工業股份公司廠房粉碎篩選二區平臺
      上裝原料塑膠粒太空包後方編號１粉碎篩選機馬達附近，
      據現場燃燒後狀況，編號１粉碎篩選機馬達電源線有熔痕
      且鐵質覆蓋內留有電源銅線熔解痕及由馬達至電源側之電
      源線均有短路痕現象，研判起火原因認係以駿隆橡膠工業
      股份有限公司廠房粉碎篩選二區平臺上裝原料塑膠粒太空
      包後方編號1粉碎篩選機馬達鐵質覆蓋內電源線瞬間短路
      後，造成電源線一路往電源側短路時落下之火花引燃到附
      近易燃物（如橡膠顆粒原料、橡膠彈性地磚等）以致成災
      之可能性較大等情，有南投縣政府消防局火災原因調查報
      告書在卷可稽（見警卷第四十一頁至一七八頁），是駿隆
      橡膠公司於九十五年三月一日發生火災，造成廠房付之一
      炬，確係因電線走火所致，是被告傳真文件上所載之：「
      95.3.1本公司三個廠房因電線走火，廠房付之一炬。」等
      語，與事實無違，且被告僅係單純陳述，三個廠房於九十
      五年三月一日，因電線走火造成三個廠房燒毀一事，並未
      指摘係何人造成火災，或傳述何不實內容，且上開文義依
      社會通念，亦無減損他人名譽，自亦與刑法誹謗罪之構成
      要件有別。
  ５、綜上所述，既無積極證據可資證明被告有檢察官所指之此
      部分犯行，此部分原應為被告無罪之諭知，惟因檢察官所
      指被告此部分行為，與前揭經本院論罪科刑之加重誹謗犯
      行間，具有實質上一罪之關係，故不另為無罪之諭知，併
      此敘明。
據上論斷，應依刑事訴訟法第三百六十九條第一項前段、第三百
六十四條、第二百九十九條第一項前段、刑法第三百十條第二項
、第四十一條第一項前段，刑法施行法第一條之一第一項、第二
項前段，判決如主文。
本案經檢察官劉家芳到庭執行職務。
中    華    民    國    100    年    2    月    10    日
            刑事第三庭    審判長法  官  王  增  瑜
                                法  官  唐  光  義
                                法  官  曾  佩  琦
上列正本證明與原本無異。
本件不得上訴。
                                書記官  陳  志  德
中    華    民    國    100    年    2    月    10    日
附錄本案論罪科刑法條：
【刑法第三百十條】
  意圖散布於眾，而指摘或傳述足以毀損他人名譽之事者，為誹
  謗罪，處一年以下有期徒刑、拘役或五百元以下罰金。
  散布文字、圖畫犯前項之罪者，處二年以下有期徒刑、拘役或
  一千元以下罰金。